臺灣高等法院刑事判決　　　　　　93年度重上更(五)字第46號
上　訴　人　臺灣臺北地方法院檢察署檢察官
被　　　告　丑○○
　　　　　　寅○○（原名劉麗玉）
共　　　同
選任辯護人　劉緒倫律師
　　　　　　呂昱德律師
　　　　　　徐東昇律師
被　　　告　丁○○
上列上訴人因被告侵占案件，不服臺灣臺北地方法院84年度訴字
第2262號，中華民國85年3月18日第一審判決（ 起訴案號：臺灣
臺北地方法院檢察署84年度偵字第11841號、16377號；併辦案號
：臺灣臺北地方法院檢察署84年度偵字第9250號、9252號），提
起上訴，經判決後，由最高法院第5次發回更審，本院判決如下
：
    主  文
上訴駁回。
    理  由
一、公訴意旨略以：被告丑○○係前台火股份有限公司 (以下稱
    台火公司)職工福利委員會 (以下稱福委會)主任委員，被告
    丁○○係福委會總幹事，被告寅○○（原名劉麗玉）則係福
    委會委員兼幹事，均為從事業務之人，竟共同意圖為自己不
    法之所有，於民國84年1月24日 ，將其等業務上持有，福委
    會存放於中央信託局開設第ＡＳ─10─101 號保管箱內之台
    火公司股票434張 (共0000000股) ，福利金即華南銀行城內
    辦事處定期存單18張，總金額約新台幣（下同 ）1億5千5百
    萬元，及台火公司所有寄放於前開保管箱之永利證券股份有
    限公司 (以下稱永利證券公司)股票11356張 ( 共1億1226萬
    7788股)取出，並予以侵占 ，由被告寅○○持前開定期存單
    ，至華南銀行解約後，將現金交予被告丑○○，被告丑○○
    為處分前開現金，即於同年1月26日，未經合法程序 ，與不
    知情之台北市私立開平高級中學 (以下稱開平中學 )校長夏
    惠汶，訂立建教合作契約，將其中1億元匯入開平中學帳戶
    ，其餘現金則自行侵占，因認被告等共涉業務侵占罪嫌。
二、公訴人認被告等共同涉犯業務侵占犯行，係以被告丑○○自
    中央信託局保管箱中取出股票及福利金，並未經職工福委委
    會決議，且擅自動用前開福利金，忽而轉存他銀行，忽而轉
    換為票券，又轉換為現金，又以建教合作之名，將部分現金
    匯入開平中學帳戶，雖被告建教合作之事已經職工福委會決
    議，姑不論該會議有無授權被告丑○○訂立建教合作契約，
    然該會議於83年11月30日即召開 ，被告丑○○卻於84年1月
    26日始與開平中學訂約，且隨即匯出鉅額現金，顯係侵占現
    金後，掩飾犯行之舉，而被告丁○○、寅○○亦均明知被告
    丑○○未經職工福委會同意，亦與丑○○共同取出股票及福
    利金，而認其等有共同侵占之犯行。
三、告訴人另補陳略以：
  (一)告訴人台火公司部份：
  1.台火公司因轉投資之故，乃持有永利證券公司股票00000000
    0股，係屬台火公司長期投資持有之子公司股票 ，類歸台火
    公司之資產。被告丑○○、丁○○、劉麗玉等人於84年1月2
    4日期間，均為台火公司職工。被告丑○○於原審調查時 ，
    亦多次自陳「該批屬於台火公司所有之永利股票，均係記名
    股票．．．」，又且辯稱「．．．我替他們拿回公司，李氏
    子應該給我的，這是我們之間的加減帳．．．」等語，足證
    被告丑○○確有侵占之意圖及犯行。而台火公司係屬一公開
    發行股票之上市公司，公司資產之處理，應遵循公司法第18
    5條規定經股東會決議通過始得處分 ，是該永利股票既未經
    台火公司依法定程序變更名義及移轉所有權出賣予李祖壽、
    李泰祺所，則李祖壽、李泰祺又豈能有所謂「默示」於被告
    丑○○當選台火職委會主任委員後交付予其之所謂承諾（酬
    勞）之確保履行？
  2.有價證券，謂表彰具財產價值之私權證券，其權利之發生、
    移轉與行使全部或一部與證券之占有，有不可分離之關係。
    凡證券上所表彰之權利，其發生、移轉與行使全部與證券之
    占有有不可分離之關係者，謂之完全有價證券；不然者，謂
    之不完全有價證券。按記名股票依學理分析雖係屬不完全有
    價證券，惟其權利之移轉仍須以股票之背書及交付為之。被
    告等之擅自取走占有永利股票並侵吞入己之犯行，已難謂非
    達侵占罪之既遂程序。
  3.被告丁○○、寅○○ ，於84年2月24日期間既皆任職台火公
    司，且有關台火職委會係受台火公司之委託而「持有保管」
    台火公司所有之永利股票乙事，業經被告等人於原審調查時
    坦承不諱。彼等雖辯稱，渠之開啟保管箱，乃為保護台火職
    委會財物，惟有關永利股票之歸屬台火公司所有，渠等既知
    之甚稔，而仍一併取走占有，難謂無犯罪之動機及犯行。
  4.該批永利股票係屬台火公司所有而寄存於台火職委會保管箱
    乙事，被告等人知之甚稔，其共同開啟保管箱並擅自取走意
    圖占有，致令台火公司及全體二萬餘名股東利益受到鉅大損
    害。渠等所為，亦不無觸犯刑法第342條第1項之背信罪。
  (二)告訴人福委會部份：
  1.台火福委會從未授權被告丑○○將存放於中央信託局保管箱
    內之福利金開箱全部取走，該行為全是被告丑○○個人私自
    所作之決定，且台火福委會於83年11月30日於台中所召開之
    第4屆第3次全體委員會議，根本未討論授權被告丑○○動用
    福利金擬定建教合作計劃，簽訂建教合作契約以及「存出保
    證金」等事宜。況被告丑○○已不具備台火福委會主任員資
    格，業經台北市政勞工局認定在案，勞工局不准伊召開福利
    委員會，並認渠所召開之福利委員會議應屬無效。被告丑○○竟將台火福委會之現金等款項一再變更存放處所，最後竟
    存入共同被告「丁○○」私人之保管箱，置福委會財產如囊
    中之物，亦可證明其侵占之意圖。
  2.被告丑○○係台火公司福委會主任委員，被告丁○○係總幹
    事，被告寅○○係委員兼幹事，渠等均係從事職工福利業務
    之人 ，均明知職工福利金條例第7條及職工福工利金條例施
    行細則第7條規定：「 職工福利金不得移作別用」、「職工
    福利金應存入公營銀行」，及台灣省政府函頒強化職工福利
    金保管運用及管理要點第二、三點規定：「各職工福利委員
    會應將有價證券存於銀行專用保險箱，併應加蓋『不得轉讓
    、不得抵押』之章戳，應於每次福利委員會議中提出報告並
    檢查」、「動支以前各年度結存之福利金時，應提經委員會
    議通過報請主管機關核准後辦理」。渠等尤其明知台火福委
    會組織規章第14、17條規定：「本會財產之處理，應由全體
    委員三分之二出席，出席委員三分之二決議，並報主管機關
    核備後，始得為之」、「職工福利金，應由本會存入公營銀
    行專戶保管，非經本會會議通過，不得動用」。而所謂「不
    得動用」者，乃指「不得移動、取出或使用」。詎被告等人
    既未經台火福委會會議通過絡而相互利用渠等四人所為違反
    上述規定之行為，擅自動用台火福委會所有之財產即台火公
    司股票44張（計152312股）及華南銀行定期存單18張（總金
    額約1億5千萬元），進而將上述財產分別移作別用（匯交開
    平中學）、擅將定期存單解約兌現後，不存入公營銀行專戶
    內（竟放置黨營華信銀行保管箱及中國國際商業銀行保管箱
    等），核與上述諸項規定相違。被告寅○○於84年5月3日警
    察偵訊筆錄內均坦承動用福委會財物違反規定。被告丑○○
    亦說出其侵占之金錢的去處並表示：「（定存）底就全部解
    約，錢由『大家』共同保管，至五月才存入中國商銀其間之
    損失我願賠償」等語，被告丑○○嗣雖又交出部分股票予檢
    察官扣押，然查刑法上之業務侵占罪，並不以實際得財為必
    要條件，是被告等所為，均不能解免其刑事責任。再被告等
    均係為台火福委會處理事務之人，有悖負託，顯亦共犯背信
    罪責。
  3.夏惠汶係開平中學校長，明知行政院擬訂頒「加強職業學校
    輪調式建教合作教育訓練實施要點」第8、9、10、11、22點
    規定：「本（建教合作）班由事業單位向學校函請辦理」、
    「學校辦理本班，應先於每年3月15日前檢具合作計畫、合
    約書及有關書表，向主管教育行政機關申請辦理」、「主管
    教育行政機閞收到各校申請資料後，經審查合於規定者，應
    委託有關單位組成評估小組，於4月底前完成實施事業單位
    評估，確認合於標準者始准辦理」、「經主管教育行政機關
    核定辦理本（建教合作）班之學校，始可以『輪調式建教合
    作班』之名義招生」，其第22點規定事業單位應負擔之費用
    ，並無保證金之名目。竟違反上述規定，遽於84年1月26日
    由被告丑○○與夏惠汶簽訂通謀虛偽之建教合作契約後，丑
    ○○旋即於翌日擅自處分其所持有之台火福委會定期存單解
    約兌現之福利金1億元，逕匯入開平中學所有，迄未返還，
    致生損害於台火福委會之權益。此衡之夏惠汶於84年8月14
    日提出之答辯狀所載謂：「倘確能由所謂真正合法代表人出
    面辦理解約事宜，被告願意解約，退還保證金」云云及其附
    證：開平中學與台灣土地銀行、行政院勞委會職業訓練局簽
    訂之建教合作協議書，均由事業單位簽訂且無給付鉅額保證
    金之約定，足見該契約係被告丑○○擅自簽訂，當可證明被
    告等有意圖為第三人開平中學不法之所有，而侵占台火福委
    會定期存單解約兌現之1億元之犯行，實不因開平中學日後
    將會返還此1億元保證金而解免彼等罪責。
  4.被告丑○○、丁○○等人雖曾任台火公司職工福利委員主任
    委員及總幹事，惟被告丑○○ 、丁○○二人已於84年4月24
    日經台火公司於同日資遣及命令退休。彼等已喪失台火職工
    福利委員會壬任委員及總幹事之資格及身份，業經台北市政
    府勞工局於84年7月3日以北市勞三字第17706號函文認定在
    案，84年12月28日北市勞三字第34690號函亦肯認斯旨，其
    所持有之台火福委會印鑑及印信亦經該局予以註銷，依法依
    理均無權擅自扣留台火職工福利委員會福利金之現金、股票
    及帳冊等。經查，現合法主任委員丙○○曾於84年5月1日以
    台北郵局第39支局第953號存證信函請求被告丑○○出面說
    明及處理並請將渠所侵占之款項歸還，詎被告丑○○為遂其
    侵占之意圖、目的，不但不予歸還，抑且，於偵查中更與檢
    察官大玩捉迷藏，渠於84年8月稱：現金存於中國國際商業
    銀行，卻於84年7月24日將該商業本票賣給中興票券公司，
    則被告丑○○意圖為自己或第三人不法所有之侵占意圖，至
    為明顯。
  5.被告等人或為台火職工福利委員會之主任委員或為總幹事，
    或為委員，均係為他人處理事務之人，且均有為自己或第三
    人不法所有之意圖，此徵諸彼等分別共同將台火職委會之福
    利金從中央信託局之保管箱竊走，並任由私人處分保管，或
    匯入第三人開平中學之戶頭，彼等為自己或第三人不法所有
    或利益之意圖，至為明灼，並使福利委員會會務陷於停頓，
    股票現金之損失，使台火福委員會及全體員工受損害，被告
    等所為，亦不無涉嫌刑法第342條第1項之背信罪。
  6.台火福委員會於83年11月30日於台中所召開之第4屆第3次全
    體委員會議，並無提案討論以新台幣壹萬億元之福利金，作
    為與開平中學職工訓練，建教合作保證金之用，遑論曾通過
    該種議案，此有該次會議議程可稽，被告等人竟然提呈乙份
    記載虛偽內容之83年11月30日之會議議事錄，顯係臨訟偽造
    。告訴人提呈之證20所示之83年11月30日之會議議程僅有四
    案，而被告所提呈之證21會議紀錄竟有8案，尤其 ，顯不合
    理者，乃是於福利金之收支項目竟然只有支出，而無收入，
    令人訝異，而更令人無法理解者，係被告所提呈該次會議議
    事第二案工作項目，「其他有關職工福利事項」：「實施要
    領」：辦理其他職工福利訓練措施，例如研習訓練觀摩、交
    通、伙食、實物津貼等各項福利業務之預算等金額竟然高達
    1億1千萬元，並且預先註明係「存出保證金」，顯不合常理
    ，應係臨訟偽造者，矧被告所提呈台火福委會83年11月30日
    第4屆第3次大會會議議事錄，除了被告等人以外，台火公司
    及福委會相關人員從未目睹，被告等人亦依相關法令規定送
    予台北市政府勞工局核備，是所謂台火福委會第4屆第3次大
    會同意丑○○授權決定及該會議紀錄內容及項目等，均係被
    告等人故意虛偽記載者，核被告等所為，亦不無涉犯刑法第
    210條第1項偽造文書罪嫌。
四、訊據被告丑○○、丁○○、寅○○等人均堅詞否認有何業務
    侵占犯行。被告丑○○辯稱：伊為福委會合法主任委員，伊
    沒有不法所有之意圖，亦無損害福委會之利益，伊都是在保
    護福委會的利益，伊經過福委會決議，伊有權利與開平中學
    簽訂建教合約書；伊所處理之問題不合台火公司李泰祺之意
    ，因遭恐嚇，為了安全而變更保管方式，且台火公司之董事
    長李祖壽、李泰祺父子亦曾承諾將永利證券股票贈予伊，雙
    方間債權債務關係未清，台火公司所有之永利證券公司股票
    既在福委會之保管箱內，一併變更保管之保管箱，取出之台
    火股票交給丁○○保管，84年3月24日丁○○即交還予伊 ，
    永利證券公司之股票因未在移交之列，且所有權歸屬尚有爭
    議，由伊保管，準備跟李泰祺父子談判，並未動用，伊仍是
    福委會之合法主任委員，有權保管，絕無侵占之犯意及犯行
    等語。被告丁○○辯稱係聽命於主任委員丑○○，伊不知定
    期存單解約、質押之用途，被告丑○○以伊之名義及印章租
    用遠東商業銀行保管箱存放款項，鑰匙均由丑○○保管，伊
    未曾拿過一毛錢；伊僅接手保管台火股票434張，自84年1月
    24日至同年3月24日，只保管二個月即交還丑○○等語。被
    告寅○○辯稱：伊係台火公司福委會會計，並兼作台火福委
    會幹事，承主任委員之命，辦理存款、領款、定期存單解約
    及會計帳務報表等職務，台火公司福委會一年僅開一次會，
    而台火公司為操作台火公司股票，經常透過福委會主任委員
    或總幹事，要求伊取出保管箱內之定期存單或銀行存款供買
    賣股票之用，足見決定開啟台火公司職工福委會保管箱取物
    是主任委員之權責；伊將華南銀行定期存單解約係依主任委
    員丑○○之指示，伊僅是依命令行事而已，且伊依被告丑○○指示將定期存單一億三千萬元辦理解約，同時將一億元電
    匯至開平中學帳戶內，餘款交由丑○○存在銀行，自此以後
    ，伊即未再經手台火公司福委會之現金及定期存單；由丑○○自該保險箱取出之台火公司及永利公司股票，則非伊所經
    手保管處理；伊所管理之帳務，已經會計師查證無誤，自無
    任何違背職務或侵占行為等語。
五、經查：
  (一)被告丑○○自82年5月12 日起受聘為台火公司董事會主任秘
    書，並於83年10月24日兼任福委會主任委員，綜理福委會一
    切事務，被告丁○○係台火公司福委會總幹事，協助主任委
    員處理日常事務並指揮監督該會幹事及助理幹事辦理各項會
    務，被告寅○○為台火公司職員兼任福委會委員兼幹事，辦
    理福委會會計帳務工作等情，為被告三人於偵、審中供認在
    卷，並有被告丑○○於83年10月24日被選任為稫委會主任委
    員之職工委員會第四屆第一次成立大會議事錄影本在卷可憑
    （見偵字第9252號卷第25頁 ）。再被告丑○○於84年4月24
    日經台火公司以人員精簡之由，自翌日（25日）起不再續聘
    並予資遣，此有台火公司之人事命令影本在卷（見偵字第16
    377號卷第22頁）；被告丁○○亦於84年4月24日經台火公司
    以其年滿60歲已符合強制退休規定而命令於翌日（25日）退
    休，此亦有台火公司人事命令影本在卷可稽（見偵字第1184
    1號卷第178頁）。又被告丑○○已於同年月25日、同年5月4
    日分別以律師函向台火公司、福委會及台北市政府勞工局 (
    以下稱勞工局 )主張台火公司資遣已違反法律規定，有律師
    函及存證信函影本可憑（見原審卷二第122至125頁）；被告
    丑○○、丁○○以渠等遭非法資遣為由，曾向台北市政府勞
    工局申請勞資爭議調解，經台北市政府勞工局於84年5月31
    日、7月11日、7月21日召開勞資案件協議會議；其中84年7
    月11日之協調會議結論是台火公司應就被告丑○○被資遣理
    由提出具體說明，台火公司則於84年7月20日提出資遣被告
    丑○○之說明，台北市政府勞工局於84年12月29日函台火公
    司協調不成立，此有84年7月11日協調會議紀錄影本可憑（
    見原審卷二第134頁）、台火公司管字第0231號函（見原
    審卷三第57至58頁）、台北市政府勞工局北市勞字第34790
    號函在卷（見原審卷三第59頁）。另台火公司職工福委會於
    84年4月25日選任丙○○為新主任委員，並於同日向台北市
    勞工局報備，此有該職工福委會84年4月25日台火職昇字
    第1號函暨該職工福委會第四屆第一次臨時委員會議事錄等
    影本在卷（見上訴卷一第84至86頁）；且經台北市政府勞工
    局於84年10月2日同意備查，此有該局北市勞三字第26619
    號簡便行文表影本在卷可憑（見原審卷二第94頁）。
  (二)被告等人確於84年1月24 日前往中央信託局開啟福委會所承
    租ＡＳ─10─101號保險箱 ，取出福委會所有如附表一、二
    所示之華南銀行定存單計18張 、附表三所示之台火股票434
    張、暨台火公司所有寄存如附表四所示之永利證券公司股票
    11356張，為被告等人迭於偵審中所坦承不諱 ，並有該日保
    管箱開箱紀錄單乙紙附卷可憑（見偵字11841號卷第69頁─
    其上記載陪同進庫人員為丑○○、丁○○、劉麗玉及張淑姬
    ）。
  (三)被告丑○○於84年1月27 日指示寅○○將附表一所示之華南
    銀行城內辦事處定期存單13張，辦理解約得款1億2867萬143
    5元，並隨即提領其中1億元匯入私立開平高級中學帳戶，其
    餘現金則由被告丑○○保管，其中1190萬元，由丑○○以丁○○名義向遠東商業銀行敦南分行租用保管箱存放之事實，
    亦據被告丑○○、寅○○迭於偵審中供承在卷，被告丁○○
    亦供認有提供證件交丑○○以其名義向遠東商銀租用保管箱
    無訛，並有華南銀行活期存款取款憑條乙紙、提領巨額現鈔
    登記簿乙紙、跨行匯款申請書（代收入傳票）五紙、華南銀
    行城內辦事處職工福委會活期存款帳號第55343－9號往來帳
    戶明細表暨對帳查詢單四紙、台灣台北地方法院84年12月15
    日勘驗遠東商銀保管箱筆錄乙份（見原審卷二第164、165頁
    ）、定期存款單1億3千萬元解約收入傳票及轉帳存款科目明
    細表各乙份在卷可憑；上開附表一定期存款單1億3千萬元解
    約收入傳票，亦均有承辦人寅○○、總幹事丁○○及主任委
    員丑○○之簽章（見偵字第11841號卷第37頁至第42頁、第4
    8頁至第51頁、更三卷第421頁、第425頁）。
  (四)上開存單中如附表二所示5紙存單面額2500萬元 ，經被告丑
    ○○指示寅○○持向華南銀行以質借方式借得2250萬元，即
    於同日發放員工春節慰勞金840萬元（ 員工24人乘以每人35
    萬元等於840萬元）暨元月份員工福利補助金72萬元（ 員工
    24人乘以每人3萬元等於72萬元 ），扣除所得稅後實際支付
    820萬8000元；嗣於同年2月14日向財政部台北市國稅局繳納
    薪資所得稅暨支付執行業務報酬所得稅合計94萬4950元，有
    卷附支出傳票二紙、薪資所得扣繳稅額繳款書二紙及員工領
    據24紙在卷足憑（見更三卷第495頁至第500頁），其餘現金
    預作台中廠11名員工資遣、退休之離職金及購屋補助款未曾
    短少，此有博智會計師事務所84年上半年度台火福委會資產
    查核無誤（見偵字第11841號卷第234至242頁 ），該存單到
    期前照常生息，屆期後則用於償還質借利息，亦據被告丑○○、寅○○供陳在卷（見更三卷第256頁、第108頁、第63頁
    ），並有定期存單異動表乙份可考（見更三第65頁）。
  (五)被告丑○○於84年5月16 日將私自保管之款項連同福委會其
    他現金以台火公司福委會名義存入中國國際商業銀行並轉存
    定期存款九紙（見偵字第9250號偵查卷第60至68頁）；屆期
    後仍以福委會名義轉存華僑銀行定期存款9紙共4千萬元（見
    原審卷四第203至211頁），有卷附存單影本足據；86年3月1
    3 日委請律師發函華僑銀行准予辦理定期存單到期轉存換約
    事宜，以避免利息損失（見更一卷二第143、144頁）。
  (六)附表一、二定存單，共計1億5千5百萬元（ 其中1億3千元解
    約時因被扣附表一所示之132萬8565元，故1億5千5百萬元，
    應僅餘1億5367萬1435元）。其中：1.1億元已由開平中學交
    還台火公司福委會，此有協議書一份附卷可證（見更四卷一
    第183頁）2.原本被告丑○○在華僑銀行4千萬元定期存款單
    ，後交由台火公司職工福委會領回，此有華僑銀行對帳單一
    份附卷可證（見更四卷一第184頁 ）3.被告丑○○發放福利
    金及繳稅共支出915萬2915元。 4.其餘之現金由被告丑○○
    以台火公司福委會名義存放於寶島銀行松南分行，已經台火
    公司福委會領回486萬142元，此有寶島銀行松南分行往來明
    細表可證。
  (七)被告等於84年1月24 日將福委會所有存放於中央信託局保管
    箱之台火公司股票434張及台火公司所有寄放之永利股票113
    56張取出後，福委會所有之台火股票於同日交由被告丁○○
    保管，台火公司所有之永利證券公司股票則由被告丑○○保
    管，分據被告丑○○、丁○○供陳在卷（ 見更三卷第109頁
    反面、127頁反面、150頁、152頁、256頁、316頁 ）。嗣台
    火公司補選之福委會主任委員丙○○即申報遺失，並向原審
    法院民事庭聲請公示催告，後經被告丑○○分別以台火公司
    福委會及被告丑○○本人之名義，於84年7月18日、同年8月
    1日及同年8月8日三度將股票全數提出 ，並經原審法院核對
    股票之數量後，以84年度催字第3378號裁定（台火股票部分
    ─詳原審卷一第74頁）及84年度催字第3379號裁定（永利股
    票部分─詳原審卷一第76頁）停止公示催告程序，有該院84
    年度催字第3378號裁定及84年催字第3379號裁定在卷可憑，
    股票數量並未短少。且被告丑○○已於84年八月間將台火股
    票（及台火公司所有之永利股票）提交本案檢察官（詳偵字
    第11841號卷第268頁、326頁 ），目前已全數發還告訴人，
    並無短少 ，此有本院86年度聲字第264號裁定暨告訴人出具
    之保管單可稽。上開福委會所有之台火股票，其權利之移轉
    ，除交付外，仍須福委會之印鑑背書，被告等取出保管該股
    票，既未短少，可見均未曾為股票權利移轉之行為，另據告
    訴人即福委會總幹事己○○於本院調查中陳明：台火公司股
    票一直放在銀行之保險箱，與配股沒有影響，被告丑○○於
    84年1月24日拿出 ，經檢察官命令交出，再由法院發還，沒
    有造成台火公司福委會之損失，這一段時間沒有要處分股票
    等語（見更三卷第149頁）。
  (八)證人夏惠汶於1.84年6月7日在偵查中供稱：這些錢（ 指1億
    元）是建教合作之用，是台火公司當時李祖壽來談的；建教
    合作契約是丑○○簽訂的（ 詳見偵字第11841號卷第89頁反
    面、90頁）。2.84年8月4日在偵查中，檢察官問：你知道李
    泰祺、李祖壽說要把永利股票送給丑○○？答：我不清楚，
    吃飯時，丑○○曾提過對價之事，李泰祺他們沒收反對。這
    件事我並未介入。問：建教合作之事，與李泰祺談？答：是
    。他們有到過我學校2、3次（詳見偵字第11841號卷第253頁
    ）。3.84年11月9日在原審，法官問 ：介紹李泰祺與丑○○
    認識情形如何？答：後來聽到酬謝的方式是讓丑○○擔任什
    麼職務。我不知道李祖壽為何知道我與丑○○是小學同學（
    詳見原審卷一第91頁）。4.84年12月18日在原審證稱：83年
    3 月、4月時，李泰祺跟我連絡 ，希望認識丑○○，因丑○○是我小學同學，他們主要要求認識丑○○。去年11月、12
    月之間，李泰祺與丑○○來開平中學談建教合作的事，84年
    1 月時，丑○○有送一份合約書到學校（ 詳見原審卷三第5
    頁反面至7頁 ）。5.85年8月19日在本院前審證稱：這筆1億
    元一直存在銀行，沒有動用（詳見上訴卷二第24頁）。6.89
    年12月26日在本院前審，法官問： 1億元的孳息如何運用？
    答：按照一般的存款利息，作為我學校建教合作，可以辦電
    腦訓練及餐飲的各項費用（詳見更三卷第394頁）。
  (九)證人李泰祺於84年8月4日在偵查中證稱：有談（指建教合作
    ），但並未具體談到簽約之事（詳見偵字第11841號卷第253
    頁反面）。
  (十)被告丑○○以台火公司福委會名義與開平中學所簽訂之職工
    建教訓練合作契約，其中第4條約定台火公司福委會提供1億
    元作為保證金，期滿如數退還 ；第5條約定上開保證金按銀
    行存款利率計算，以孳息所得作為供職工訓練事務之各項費
    用。開平中學若未能花費各項費用，期滿應就該孳息併同保
    證金退還台火公司福委會，此有職工教練合作契約書影本在
    卷（見偵字第11841號卷第100至102頁）。
  (十一)證人己○○於84年12月4日在原審證稱：11月30日（指83年
    ）會議我也有參加，本來只有四個議程，而丑○○卻偽造共
    十個案，這次開會完全沒有討論到1億元 ，匯入建教合作的
    事項等語（詳見原審卷二第10頁反面）。
  (十二)台火公司為一歷史悠久之公司，以生產火柴為業，60年間，
    由李祖壽（已逝入主台火公司，然臺灣火柴事業沒落，公司
    主要資產來源非由火柴事業，而係來自台火另外成立之關係
    永利公司以及臺中工廠之土地，而福委會之福利金也由於投
    資股票而急遽增加，自78年起，員工之薪水即由福委會之福
    利金提撥高於薪俸之數倍予員工，此為被告及告訴人等所自
    承，台火公司經營體質有異於一般公司，然資產不貲，遂引
    起各方人士覬覦，81年5月間 ，以孫觀漢、劉正元為首之市
    場派，在股東會中，取得過半數之主導權，然雙方經營理念
    不一，曾具狀互控，並曾鬧過雙胞經營，此有82年6月5日產
    經日報第二版（見原審卷二第70頁 ）、83年9月19日商業週
    刊「台火派系大對決」專題報告（見原審卷一第130至133頁
    ）及83年偵字第13796號起訴書（見更一卷一第42至45頁 ）
    等在卷可參。
  (十三)被告丑○○於83年10月24日被福委會選出為主任委員，當日
    83年10月廿四日福委會第4屆第1次成立大會會議決議通過服
    務慰問金及購屋補助款之議案，其目的決議調整福委會員工
    之服務慰勞金，凡在台火公司服務滿1年者 ，給予50萬元，
    每增加1年加發5萬元 (未滿半年以半年計算，超過半年未滿
    1年者以1年計算)；另購屋補助款，凡在公司服務滿1年給與
    50萬元 (未滿半年以半年計算，超過半年未滿1年者以1年計
    算)，未訂金額上限。由於有委員對金額上限有爭執 ，福委
    會又於83年11月2日，相隔不到10日之時間 ，召開第4屆第2
    次大會重新制定金額上限 (150萬元)，並限定以83年底前辭
    職者為限，有各該次會議記錄影本各一份在卷可憑（見偵字
    第9250號卷第3至6頁、第23至24頁）；此一決議又引起資深
    員工反彈，83年11月30日，距上次會議不到一個月的時間，
    又在台火公司臺中廠會議室舉行第3次委員會議 ，開會如此
    之頻繁，足見雙方對服務慰問金即退職金之發放有很大的歧
    見，雙方關係至此生變，83年12月16日卯○○、庚○○、甲○○、乙○○、癸○○、戊○○、壬○○、辛○○、子○○
    及林柳詩等人共同就提高福利金發放額度爭取福利事宜全權
    委託被告丑○○與資方協調，有台火公司臺中廠標明為建議
    事項之便條紙影本在卷可稽（見原審卷二第49至50頁），且
    經證人林柳詩、庚○○、子○○於原審到庭陳述確曾委託被
    告丑○○屬實（詳見原審卷二第77至78頁）。是被告丑○○
    辯稱因處理福利金等事宜與李氏父子發生爭執，亦非不可採
    信。
六、綜上：
  (一)依上揭產經日報、商業週刊「台火派系大對決」專題報告及
    83年偵字第13796號起訴書所載，足徵李祖壽 、李泰祺父子
    與孫觀漢、劉正元間，確曾為台火公司經營權，發生激烈競
    爭。再依證人夏惠汶上揭證述，可見係李祖壽父子主動希望
    認識被告丑○○，而被告丑○○本非台火公司員工，且本身
    經營建設開發公司，若非李祖壽父子安排，何以能以台火公
    司董事會主任祕書之身分，進而一舉選任為福委會之主任委
    員，而福委會之資產，係台火員工主要生活所得之來源，李
    祖壽父子竟願讓被告丑○○任主任委員，其重要性自不待言
    ，是被告丑○○所辯其係代李氏父子奪回台火公司之經營權
    ，應屬可信。又觀台火公司福委會於83年10月24日至同年11
    月30日，短短一個多月即召開三次會議，顯見勞資間對服務
    慰問金即退職金之發放有很大的歧見；另參酌卯○○等人於
    83年12月16日共同就提高福利金發放額度爭取福利事宜全權
    委託被告丑○○與資方協調； 暨台火公司於84年4月24日以
    人員精簡為由資遣被告丑○○等情，足徵被告丑○○與李祖
    壽父子間之關係至此生變，並因而產生福委會主任委員誰屬
    之爭。按台火公司雖於84年4月24 日以精簡人員之由資遣被
    告丑○○，惟被告丑○○隨即於同年月25日、同年5月4日分
    別以律師函向台火公司、福委會及台北市政府勞工局主張台
    火公司之資遣違反法律規定，並向台北市政府勞工局申請勞
    資爭議調解，可見被告丑○○主觀上認為在未經一定法定程
    序確認其已非台火福委會主任委員之前，其仍得依法行使其
    主任委員之職權。故縱台火公司及福委會認被告丑○○已無
    權保管附表福委會之財產，惟被告丑○○仍自認其有權保管
    福委會之財產。衡諸被告丑○○主觀上自認其仍為合法之主
    任委員，並認其有權保管福委會之財產，是縱被告丑○○變
    更福委會財產之保管方式，自難憑此率認被告丑○○具有易
    持有為所有之犯意，合先敘明。
  (二)再如上所述，附表三、四所示之股票，已全數發還告訴人，
    並無短少，而上開股票在被告丑○○保管期間，亦未曾有為
    股票權利移轉之行為；且依證人己○○上揭證稱台火公司股
    票一直放在銀行之保險箱，與配股沒有影響，被告丑○○交
    出上揭股票，再由法院發還，沒有造成台火公司福委會之損
    失等語，足證被告丑○○未經福委會同意違背任務擅自取出
    ，但並無積極證據足以證明被告丑○○在主觀上有何易持有
    為不法所有之意圖，且保管期間對福委會擁有該股票之權益
    尚無影響，並未造成福委會之損害，是縱被告丑○○取出上
    揭股票保管處置方法有欠妥當，亦難令被告丑○○負侵占或
    背信罪責。
  (三)又如附表二所示5紙存單面額計2500萬元之定在單 ，經被告
    丑○○指示劉麗捷持向華南銀行以質借方式借得2250萬元，
    即於同日發放員工春節慰勞金840 萬元暨元月份員工福利補
    助金72萬元，扣除所得稅後實際支付820萬8000元 ；嗣於同
    年2月14 日向財政部台北市國稅局繳納薪資所得稅暨支付執
    行業務報酬所得稅合計94萬4950，其餘現金預作台中廠11名
    員工資遣、退休之離職金及購屋補助款未曾短少，該存單到
    期前照常生息，屆期後則用於償還質借利息，準此堪認如附
    表二所示存單款項係支應職工福利之需，具有正當用途，自
    難認被告丑○○有何侵占或背信之犯行。
  (四)另有關被告丑○○於84年1月27 日指示寅○○將附表一所示
    之華南銀行城內辦事處定期存單13張，辦理解約得款1億286
    7萬1435元，並隨即提領其中1億元匯入私立開平高級中學帳
    戶乙節，依證人夏惠汶上揭證述83年11、12月之間，李泰祺
    與丑○○有到開平中學談建教合作的事；暨證人李泰祺上開
    證稱有談建教合作，但並未具體談到簽約之事等語，足徵被
    告丑○○確有與證人李泰祺一道前往開平中學談論建教合作
    事宜，被告丑○○若因而主觀上認其進行福委會與開平中學
    建教合作事宜，係符台火公司經營者之意，自與常情不悖。
    準此足徵被告丑○○就附表一所示之定存單提前解約而與開
    平中學簽訂建教合作契約，並無侵占之犯意。另觀被告丑○○以台火公司福委會名義與開平中學所簽訂之職工建教訓練
    合作契約 ，雙方約定台火公司福委會提供1億元作為保證金
    ，期滿如數退還；並以保證金按銀行存款利率計算，以孳息
    所得作為供職工訓練事務之各項費用；開平中學若未能花費
    各項費用，期滿應就該孳息併同保證金退還台火公司福委會
    ，可見被告丑○○與開平中學間所訂之建教合作契約，並未
    使台火公司福委會居於不利之地位。準此亦難認被告丑○○
    有何為自己或第三人不法利益或損害台火公司福委會利益之
    意圖。至於83年11月30日之會議紀錄是否有登載不實，此不
    在起訴範圍，本院自無從審酌，併此敘明。
  (五)復如上所載 ，附表一、二定存單，共計1億5千5百萬元（其
    中1億3千元解約時因被扣附表一所示之132萬8565元，故1億
    5千5百萬元，應僅餘1億5367萬1435元）。其中：1億元已由
    開平中學交還台火公司福委會；原本被告丑○○在華僑銀行
    4千萬元定期存款單，後交由台火公司職工福委會領回；被
    告丑○○發放福利金及繳稅共支出915萬2915元；其餘之現
    金由被告丑○○以台火公司福委會名義存放於寶島銀行松南
    分行，已經台火公司福委會領回486萬142元，準此足徵被告
    丑○○並未侵占附表一、二所示定存單中之款項。
  (六)至被告丑○○所辯：伊遭恐嚇，恐財物不安全，始更改保管
    方式云云；又改稱為免職工福委會之財產遭台火公司濫用，
    始將定存單解約，並保管其股票云云；又改稱因存放於職工
    福委會戶頭內，易為台火公司資方趁機藉故扣押，為確保台
    火公司員工福利工作得以繼續推動，遂將現金提出並分別存
    放於其他銀行保管箱中云云；又改稱為恐台火公司負責人李
    祖壽、李泰祺父子濫用財產而易地保管，伊為福委會合法之
    主任委員，自有權處理及保管云云。不論其辯解是否可採，
    惟如上所述，被告丑○○係主觀上自認其仍為合法之主任委
    員，並認其有權保管福委會之財產，才為上揭行為，且亦無
    積極證據足資證明被告丑○○有何侵占或背信犯意，自難因
    其所辯之詞不可採而遽入其罪。再被告丑○○辯稱李祖壽父
    子曾答應以永利股票作為其協助李氏父子奪回台火公司經營
    權之報酬云云，此固為李泰祺等所否認。惟參酌證人夏惠汶
    上揭證稱：李祖壽父子於取得公司經營權後，曾表示要給幫
    忙的人一些酬勞，在某次餐會時，被告丑○○曾提及將永利
    證券當作對價一事，李祖壽父子並未反對等語，準此堪認被
    告丑○○所辯李氏父子「承諾」以永利證券股票為報酬乙節
    縱非事實，至少應係被告丑○○之誤認，是亦難依被告丑○○此之誤認即率認其有何不法所有之犯意。另有關被告丁○○所供：被告丑○○表示願將本案中侵占私佔之巨款全部拿
    出來用於打點賄賂云云，並無佐證以實其說，自難率信。
  (七)另被告丁○○在83年12月間被任命為總幹事，依據主任委員
    之指示辦理台火福委會之事務，在84年4月24 日台火公司遭
    受資遣前，被告丁○○於84年1月24 日即接獲主任委員即被
    告丑○○之指示，同至中央信託局將台火福委會之台火股票
    取出，隨由丑○○指示被告保管該部分股票，被告丁○○遂
    將該股票放置在華信銀行保險箱內；84年3月24 日被告丁○○因事出國，又將台火股票交由丑○○保管，可見被丁○○
    均係依被告丑○○指示保管股票。再被告寅○○自76年12月
    19日起，兼任台火福委會幹事，辦理存款、領款、定期存單
    解、存及會計帳務。84年1月24日 ，被告寅○○獲被告丑○○之指示，將中央信託局之保管箱內取出附表一、二所示定
    期存單1億5千5百萬元，其中2千5百萬元定期存單質押現金2
    千2百50萬元作為春節福利金等項之需 ，餘款預作台中廠11
    名資遺、退休員工之離職金及購屋補助款而無短少；另1億3
    千萬元之定存單亦係依被告丑○○之指示辦理提前解約，並
    依被告丑○○之提示匯款1億元至開平中學，剩餘之款項 ，
    被告寅○○亦未負責保等情，可見被告寅○○上揭行為，亦
    均係聽任被告丑○○之指示。此外亦查無任何積極證據足資
    證明被告丁○○、寅○○二人有何侵占或背信之犯意。
七、綜上所述，足見被告三人被訴業務侵占罪之犯罪事實，要屬
    不能證明。原審因而諭知被告三人無罪，核無不合。檢察官
    上訴指摘原審判決不當，請求撤銷改判，為無理由，應予駁
    回。
八、檢察官移送併辦部分（台灣台北地方法院檢察署84年度偵字
    第9250號、9252號），因起訴部分諭知無罪，移送併辦部分
    自應退回由檢察官另行處理，併此敘明。
據上論斷，應依刑事訴訟法第368條，判決如主文。
本案經檢察官謝英民到庭執行職務。
中    華    民    國     94     年     6     月    30 日
                  刑事第二十二庭審判長法  官  黃瑞華
                                      法  官  蔡明宏
                                      法  官  陳憲裕
以上正本證明與原本無異。
檢察官如不服本判決應於收受送達後十日內向本院提出上訴書狀
，其未敘述上訴之理由者並得於提起上訴後十日內向本院補提理
由書（均須按他造當事人之人數附繕本）。
                                      書記官  劉育妃
中    華    民    國     94     年     7     月   4   日
附表一：台火公司職工福委會持有華南商業銀行定存單明細表
┌──┬──────┬──────┬────┬────┬──┬───┬──────┐
│編號│定期存單號碼│定期存單面額│起 息 日│到 期 日│期限│利  率│備        註│
├──┼──────┼──────┼────┼────┼──┼───┼──────┤
│ １ │HA362246    │10,000,000  │83-04-20│84-04-20│12月│7.25% │84-01-27結清│
├──┼──────┼──────┼────┼────┼──┼───┼──────┤
│ ２ │HA362245    │10,000,000  │83-04-20│84-04-20│12月│7.25% │84-01-27結清│
├──┼──────┼──────┼────┼────┼──┼───┼──────┤
│ ３ │HA362244    │10,000,000  │83-04-20│84-04-20│12月│7.25% │84-01-27結清│
├──┼──────┼──────┼────┼────┼──┼───┼──────┤
│ ４ │HA362243    │10,000,000  │83-04-20│84-04-20│12月│7.25% │84-01-27結清│
├──┼──────┼──────┼────┼────┼──┼───┼──────┤
│ ５ │HA362242    │10,000,000  │83-04-20│84-04-20│12月│7.25% │84-01-27結清│
├──┼──────┼──────┼────┼────┼──┼───┼──────┤
│ ６ │HA362241    │10,000,000  │83-04-20│84-04-20│12月│7.25% │84-01-27結清│
├──┼──────┼──────┼────┼────┼──┼───┼──────┤
│ ７ │HA362240    │10,000,000  │83-04-20│84-04-20│12月│7.25% │84-01-27結清│
├──┼──────┼──────┼────┼────┼──┼───┼──────┤
│ ８ │HA362239    │10,000,000  │83-04-20│84-04-20│12月│7.25% │84-01-27結清│
├──┼──────┼──────┼────┼────┼──┼───┼──────┤
│ ９ │HA362238    │10,000,000  │83-04-20│84-04-20│12月│7.25% │84-01-27結清│
├──┼──────┼──────┼────┼────┼──┼───┼──────┤
│１０│HA362237    │10,000,000  │83-04-20│84-04-20│12月│7.25% │84-01-27結清│
├──┼──────┼──────┼────┼────┼──┼───┼──────┤
│１１│HA362251    │10,000,000  │83-04-25│84-04-25│12月│7.25% │84-01-27結清│
├──┼──────┼──────┼────┼────┼──┼───┼──────┤
│１２│HA362271    │10,000,000  │83-05-05│84-05-05│12月│7.25% │84-01-27結清│
├──┼──────┼──────┼────┼────┼──┼───┼──────┤
│１３│HA362272    │10,000,000  │83-05-05│84-05-05│12月│7.25% │84-01-27結清│
└──┴──────┴──────┴────┴────┴──┴───┴──────┘
附表二：台火公司職工福委會持有華南商業銀行定期存單明細表
┌──┬────┬──────┬─────┬───┬───┬───┬──┬─────┐
│序號│存單號碼│帳        號│存 款 金額│起息日│到期日│期  間│利率│備      註│
├──┼────┼──────┼─────┼───┼───┼───┼──┼─────┤
│ １ │  362232│000000000000│ 5,000,000│4.│4.│壹  年│7.25│          │
├──┼────┼──────┼─────┼───┼───┼───┼──┼─────┤
│ ２ │  362233│000000000000│ 5,000,000│4.│4.│壹  年│7.25│          │
├──┼────┼──────┼─────┼───┼───┼───┼──┼─────┤
│ ３ │  362462│000000000000│ 5,000,000│11.7.│5.7.│陸個月│ 6.8│          │
├──┼────┼──────┼─────┼───┼───┼───┼──┼─────┤
│ ４ │  362463│000000000000│ 5,000,000│11.7.│5.7.│陸個月│ 6.8│          │
├──┼────┼──────┼─────┼───┼───┼───┼──┼─────┤
│ ５ │  362464│000000000000│ 5,000,000│11.7.│5.7.│陸個月│ 6.8│          │
├──┼────┼──────┼─────┼───┼───┼───┼──┼─────┤
│合計│        │            │25,000,000│      │      │      │    │          │
└──┴────┴──────┴─────┴───┴───┴───┴──┴─────┘
附表三：台火公司職工福委會持有台火股份有限公司股票明細表
┌─┬───┬────┬────────┬───┬────┬──────┐
│編│所有人│股票上市│ 股  票  編  號 │股票張│每張股數│合 計 股 數 │
│號│      │公司名稱│                │數    │        │            │
├─┼───┼────┼────────┼───┼────┼──────┤
│１│台火股│台火股份│83ND000000-0000 │   309│   1,000│     309,000│
├─┤份有限│有限公司├────────┼───┼────┼──────┤
│２│公司職│        │83NX001635      │     1│      50│          50│
├─┤工福利│        ├────────┼───┼────┼──────┤
│３│委員會│        │83NX001636      │     1│     350│         350│
├─┤      │        ├────────┼───┼────┼──────┤
│４│      │        │83NX001637      │     1│     351│         351│
├─┤      │        ├────────┼───┼────┼──────┤
│５│      │        │83NX001638      │     1│     561│         561│
├─┤      │        ├────────┼───┼────┼──────┤
│６│      │        │83NB000000-000  │   120│   1,000│   1,200,000│
├─┤      │        ├────────┼───┼────┼──────┤
│７│      │        │83ND044802      │     1│   1,000│       1,000│
├─┤      │        ├────────┼───┼────┼──────┤
│  │      │        │                │ 434張│總計股數│ 1,511,312股│
└─┴───┴────┴────────┴───┴────┴──────┘
附表四：台火公司持有永利證券股份有限公司股票明細表
┌──┬────────┬──────────┬────────┬────┬────┬───────┐
│編號│所     有     人│  股票上市公司名稱  │股  票    編  號│股票張數│每張股數│合  計  股  數│
├──┼────────┼──────────┼────────┼────┼────┼───────┤
│ １ │                │                    │78NF000000-000  │     356│ 100,000│    35,600,000│
├──┤                │                    ├────────┼────┼────┼───────┤
│ ２ │                │                    │78ND000000-00   │      34│   1,000│        34,000│
├──┤                │                    ├────────┼────┼────┼───────┤
│ ３ │                │                    │78NX000001      │       1│     144│           144│
├──┤                │                    ├────────┼────┼────┼───────┤
│ ４ │                │                    │78NF000000-000  │     302│ 100,000│    30,200,000│
├──┤                │                    ├────────┼────┼────┼───────┤
│ ５ │                │                    │79ND000000-00   │      89│   1,000│        89,000│
├──┤                │                    ├────────┼────┼────┼───────┤
│ ６ │                │                    │79NX000001      │       1│      22│            22│
├──┤                │                    ├────────┼────┼────┼───────┤
│ ７ │                │                    │80NF00000-000   │     182│ 100,000│    18,200,000│
├──┤                │                    ├────────┼────┼────┼───────┤
│ ８ │台火股份有限公司│永利證券股份有限公司│80ND000000-00   │      93│   1,000│        93,000│
├──┤                │                    ├────────┼────┼────┼───────┤
│ ９ │                │                    │80NX000001      │       1│     677│           677│
├──┤                │                    ├────────┼────┼────┼───────┤
│１０│                │                    │81ND000000-0000 │   1,684│   1,000│     1,684,000│
├──┤                │                    ├────────┼────┼────┼───────┤
│１１│                │                    │81ND000000-00000│   8,421│   1,000│     8,421,000│
├──┤                │                    ├────────┼────┼────┼───────┤
│１２│                │                    │81ND018545      │       1│   1,000│         1,000│
├──┤                │                    ├────────┼────┼────┼───────┤
│１３│                │                    │81NX000053      │       1│      21│            21│
├──┤                │                    ├────────┼────┼────┼───────┤
│１４│                │                    │82NF000000-000  │     141│ 100,000│    14,100,000│
├──┤                │                    ├────────┼────┼────┼───────┤
│１５│                │                    │82ND000000-00000│      48│   1,000│        48,000│
├──┤                │                    ├────────┼────┼────┼───────┤
│１６│                │                    │82NX000601      │       1│     429│           429│
├──┴────────┴──────────┼────────┼────┼────┼───────┤
│                                            │ 合  計  張  數 │11,365張│總計股數│ 108,471,293股│
└──────────────────────┴────────┴────┴────┴───────┘
